臺灣臺北地方法院行政訴訟判決　
110年度交字第255號
原      告  呂志立  

被      告  臺北市交通事件裁決所


代  表  人  蘇福智  
訴訟代理人  吳美惠  
上列當事人間交通裁決事件，原告不服被告民國110年4月16日北
市裁罰字第22-A00ZV2972號裁決，提起行政訴訟，本院判決如下
：
    主  文
原處分關於吊扣駕駛執照、參加道路交通安全講習部分均撤銷。
訴訟費用新臺幣捌佰參拾元由被告負擔。
被告應給付原告新臺幣捌佰參拾元。
    事實及理由
一、程序事項：
　　本件係因原告不服被告依道路交通管理處罰條例（以下簡稱
    為道交條例）第8條所為之裁決，提起行政訴訟，經核屬行
    政訴訟法第237 條之1 第1項第1 款規定之交通裁決事件，
    爰依同法第237 條之7 規定，不經言詞辯論，逕為判決。
二、事實概要：
　㈠原告於民國110年1月2日下午5時28分許，騎乘車號000-000號
    普通重型機車（以下稱為系爭A車）沿臺北市忠孝東路4段往
    東行駛至光復南路口，擦撞停等紅燈之車號000-0000號汽車
    （以下稱為系爭B車）左側後照鏡後，仍續前行至路口機車
    停等區，待路口燈光號誌轉變為綠燈後前行離開。系爭B車
    車主於翌日向台北市政府警察局信義分局交通分隊（以下稱
    為舉發機關）報案，並提供科學儀器即行車紀錄器所拍攝肇
    事過程。舉發機關檢視採證錄影後，認原告涉有「未注意車
    前狀況」而肇事，且「駕車肇事，無人受傷未依規定處置而
    逃逸」等違規行為與事實，違反道交條例第62條第1項規定
    ，乃於110年2月2日以掌電字第A00ZV2972號舉發通知單逕行
    舉發。
　㈡原告不服舉發提出申訴，經舉發機關查復認舉發無誤，原告
    乃依被告回覆而於110年4月16日臨櫃申請裁決，經被告依道
    交條例第62條第1項規定，作成北市裁罰字第22-A00ZV2972
    號裁決書（以下稱為原處分），裁處原告罰鍰新臺幣（下同
    ）3,000元（原告就此部分不爭執），吊扣駕駛執照1個月，
    並應參加道路交通安全講習，且當場由原告簽收完成送達。
    原告再於110年4月30日向本院提起本件行政訴訟。　　
三、本件原告主張：
　㈠對於原處分，本人有異議的癥結點在於，此一事故起因是我
    騎機車在緩速前進時操控不當導致我的右後照鏡輕微擦碰到
    停在右側車道等候紅燈的汽車左後照鏡事件，惟因此事故真
    的十分輕微（我的機車右後照鏡在事故當下甚至都沒有因此
    而產生任何歪斜），所以事發當下汽車駕駛完全無意要與我
    處理此次事故，（以下的說明是我與該駕駛於數週後電話聯
    繫時才得知的狀況），但該駕駛於離開現場後的某一時間點
    發現他的後照鏡操作有點卡卡的，這時才覺得後照鏡需要修
    理，便聯繫了他的保險公司進行處理，在保險公司要求下才
    向舉發機關申報此一事故。
　㈡我與該汽車駕駛在現場雖未進行任何對話（主要是對方根本
    無意下車甚至搖下車窗要與我處理此事），但從對方事後提
    供給警方的行車紀錄錄影檔案中可以明顯看出該汽車駕駛在
    現場確實無意要進行處理，在這種情況下如何可以武斷判定
    我是「未依規定處置」而判決我肇事逃逸？實際的情形是，
    對方在事故現場根本沒有要「處置」，那我又能怎麼做，難
    不成要去敲他車門甚至把門硬拉開，要他下車與我進行「處
    置」嗎？在這麼輕微的事故狀況下，當下系爭B車的駕駛因
    直覺反應而決定無需處理，實屬正常，警方不應以結果論判
    斷，只因當下雙方沒有進行處置就判我肇逃（事發當下我在
    現場還停留了20-30秒，絕對沒有逃逸，這有行車紀錄影片
    為證）。以下詳述事發當時的細節與我事後與對方駕駛通電
    話時得到的一些補充資訊：
　㈢本交通事故發生於110年1月2日下午5時28分左右，當時我騎
    機車載著我太太在忠孝東路大巨蛋旁邊由東往西走，在碰到
    光復南路口時因為正值紅燈時間，所以減速要將機車前行至
    路口白線後方的機車等候區，在緩速前進中我機車的右後照
    鏡不慎輕微擦到右側汽車（即系爭B車）的左後照鏡，我和
    我太太都立即感受到了這個狀況，她立刻回頭來行童軍舉手
    禮代我向該汽車駕駛致歉，我也很快地將機車停在該汽車的
    左側車門微前方，等候對方的回應，大約停了3-5秒鐘左右
    （依據我在110年4月2日到舉發機關說明事故細節時，員警
    說行車紀錄器因為錄影角度的限制，這一段畫面並沒有錄到
    ），但該車的駕駛並未將車窗搖下來要對此事故進行處置，
    因為只是個十分輕微的後照鏡相互擦碰，我的機車後照鏡甚
    至都沒有因此而歪斜，所以感覺對方並無意要對我究責此一
    事故，在停了這幾秒鐘之後，我便又緩慢地向前騎了大約2
    公尺到系爭B車正前方的機車等候區又等了20-30秒，之後因
    為綠燈了，我才繼續前行（這一段的狀況在對方提供的錄影
    檔中可以清楚的看到，我的機車就停在系爭B車的正前方，
    該汽車是機車等候區後方的第一輛汽車，中間沒有任何的阻
    攔，距離十分接近。這裡就是我在前段所說的，十分明顯可
    以看出，系爭B車駕駛完全無意要與我進行事故的處置，因
    為如果當下對方要處理，一定會在這個時間對我鳴按喇叭，
    或搖下車窗與我對話，要求我與他進行後續處理）。
　㈣我已於110年1月下旬以電話與系爭B車駕駛聯繫，他說因為事
    後發現後照鏡的操作有點卡卡的，所以請他的保險公司進行
    修理，並全權授權保險公司與我聯繫並討論後續相關處理事
    宜，我也表示若造成車輛的外觀或功能損傷，我會負責出錢
    將它恢復成應有的狀態等語。並聲明：原處分之吊扣駕駛執
    照1個月、並應參加道路交通安全講習部分撤銷。
四、被告則答辯以：
　  卷查舉發機關查復內容，經檢視交通事故行車紀錄器資料及
    雙方當事人所述，系爭A車駕駛人（即原告）自承明知兩車
    碰撞，惟仍於事故發生後逕行駛離現場，員警依違反道交條
    例第62條第1項後段規定舉發。本件原告於事故發生後未留
    於現場，且未取得對造駕駛同意而駛離，或通知警察機關，
    已違反前述應為之處置規定，舉發機關依上述交通法令規定
    製單舉發，並無違誤。依道交條例第62條第1項，立法目的
    在於保存肇事現場相關證據，俾日後釐清肇事責任歸屬，肇
    事駕駛人應視現場具體情形，依前開規定為必要處置。而於
    無人傷亡且車輛尚能行駛之情形，無論肇事責任誰屬，均有
    義務停留肇事現場，並即向警察機關報告，以維己身及對方
    權益，並釐清肇事責任。揆諸上開規定，原告違規事實明確
    ，被告依道交條例第62條第1項及第24條第1項第1款規定，
    裁處罰鍰3,000元，吊扣駕駛執照1個月，並應參加道路交通
    安全講習，並無違法之情事等語。並聲明：駁回原告之訴。
五、本院之判斷：
　㈠按「汽車駕駛人駕駛汽車肇事，無人受傷或死亡而未依規定
    處置者，處新臺幣1千元以上3千元以下罰鍰；逃逸者，並吊
    扣其駕駛執照1個月至3個月。」道交條例第62條第1項定有
    明文。核其所規範之行為態樣包含二者，即前段之「依規定
    處置」，與後段之「逃逸」，如有「未依規定處置」之違規
    行為，即應科處該條前段之罰鍰；至後段「吊扣駕駛執照」
    之裁罰，則須該當「逃逸」之要件始得為之。次按「道交條
    例第62條第1項規定，課予駕駛人肇事後為適當處置義務，
    無非係為維護現場安全、確認有無人員傷亡、保存事證及通
    知警察機關釐清責任，而道路交通事故處理辦法第3條規定
    ，於無人傷亡情形，除當事人自行和解外，駕駛人仍有留置
    現場、維持現場並通報員警義務，係責令駕駛人善盡行車安
    全責任，屬維持社會秩序及增進公共利益所必要」，最高行
    政法院104年度判字第558號裁判意旨可參，足見該條前段所
    謂「未依規定處置」，可連結道路交通事故處理辦法第3條
    之規定資為判斷，即發生交通事故時，肇事者依規定所應為
    者，包括該條各款所定之「一、事故地點在車道或路肩者，
    應在適當距離處豎立車輛故障標誌或其他明顯警告設施，事
    故現場排除後應即撤除。二、有受傷者，應迅予救護，並儘
    速通知消防機關。三、發生火災者，應迅予撲救，防止災情
    擴大，並儘速通知消防機關。四、不得任意移動肇事車輛及
    現場痕跡證據。但無人傷亡且車輛尚能行駛，或有人受傷且
    當事人均同意移置車輛時，應先標繪車輛位置及現場痕跡證
    據後，將車輛移置不妨礙交通之處所。五、通知警察機關。
    但無人受傷或死亡且當事人當場自行和解者，不在此限。」
    等處置，若有違反者，即該當道交條例第62條第1項前段所
    稱之「未依規定處置」要件。至前揭道路交通事故處理辦法
    第3條第4款之「移動肇事車輛」，與道交條例第62條第1項
    後段「逃逸」之區分釐清，參考內政部警政署89年2月2日（
    89）警署交字第19949號釋示：「道路交通管理處罰條例第6
    2條第1項規定：『汽車駕駛人，駕駛汽車肇事致人受傷或死
    亡，應即採取救護或其他必要措施，並向警察機關報告，不
    得駛離；違者吊扣其駕駛執照3個月至6個月；逃逸者吊銷駕
    駛執照。」（按：此為修正前條文，現行條文於94年12月28
    日修正，95年7月1日施行）依上揭規定，汽車駕駛人駕駛汽
    車肇事致人受傷或死亡者，即負有救護傷者、採取必要措施
    （依道路交通安全規則、道路交通事故處理辦法等相關規定
    辦理，例如設置警告標誌等）、向警察機關報告及不得駛離
    現場等義務，如該汽車駕駛人有違背上述任一義務者，即可
    吊扣該汽車駕駛人駕駛執照3個月至6個月。至『逃逸』行為之
    構成要件，應考量該汽車駕駛人有無逃避上述義務及肇事責
    任之意圖，依個案具體事實認定之。」，另審諸前揭最高行
    政法院104年度判字第558號裁判意旨，可認道交條例第62條
    第1項前段之「未依規定處置」，所著重者係為「維護現場
    安全、確認有無人員傷亡、保存事證及通知警察機關釐清責
    任」等，故肇事者只要該當道路交通事故處理辦法第3條各
    款要件之一，不問肇事者之主觀意思為何，均屬「未依規定
    處置」；然細究該處理辦法第3條第4款但書規定「先標繪車
    輛位置及現場痕跡證據」後，即可將車輛移置不妨礙交通之
    處所，可知「不得移動肇事車輛」所著重者僅為保存事證，
    故縱客觀上有「移動肇事車輛」之行為，仍須有「逃避肇事
    責任」之意圖，始該當道交條例第62條第1項後段之「逃逸
    」。
　㈡查原告騎乘系爭A車，於前揭違規時間行經臺北市忠孝東路4
    段時，A車右後照鏡擦撞於該路段與光復南路口停等紅燈之
    系爭B車左側後照鏡，原告未停留現場而離去等情，乃為原
    告所自承，並經本院當庭勘驗系爭B車駕駛所提供由行車紀
    錄器拍攝之採證錄影查明無訛，有勘驗筆錄卷內可稽（本院
    卷第130頁、第103頁至第107頁）；此外且有系爭B車所有人
    即訴外人張鈞凱報案後，由舉發機關員警所製作之A3類道路
    交通事故調查紀錄表、道路交通事故現場圖、道路交通事故
    當事人登記聯單等在卷為憑（本院卷第65頁至第82頁），對
    照上開道路交通事故處理辦法第3條之規定，可認原告擦撞
    系爭B車肇事後，確有未依規定處置之情。
  ㈢然原告接受舉發機關員警調查時，陳稱肇事當日情形係「…我
    有感覺到我車右後照鏡與我車右側一部自用小客車左後照鏡
    發生碰撞，當下我車附載人有向車子（指系爭B車）駕駛座
    致歉（並無對話及留下聯絡方式），我當下看我車感覺也沒
    什麼狀況，所以即持續往前至前方機車停等區，後來我在機
    車停等區也停等紅燈一段時間，對方也沒有叫我，因此我覺
    得應該沒有事就離開事故地點了」（本院卷第73頁）；對照
    系爭B車駕駛於肇事後，亦確實並未有下車、鳴按喇叭、或
    其他方式示意之作為；以及其與系爭B車乘客在車內對話內
    容：「…（乘客：）他撞哪裡阿？你可以下去看嗎？（駕駛
    ：）我不知道撞哪裡啊。…（乘客：）你跟他講一下啊，換
    一個後照鏡。是紅色那個（指系爭A車）嗎？…（乘客：）我
    拍下來了。你叭他，可以叭他嗎？（駕駛：）不用啦，等下
    我下車看。…」等語，有本院勘驗筆錄可考（本院卷第101頁
    ）；再審諸本件為兩車後照鏡擦撞，系爭B車外觀上僅有後
    照鏡外殼輕微刮痕（本院卷第79頁），則原告於當時情境下
    ，以肇事情狀輕微，且系爭B車駕駛並無追究肇責作為，乃
    續往前行至機車停等區等候，待該路口燈光號誌轉變為綠燈
    後離去，情理上尚難認有基於逃避肇事責任之意圖而離開現
    場情形。再參酌張鈞凱於本院所證陳：「…車損部分保險公
    司都已經處理好了。我不追究原告責任。」等語（本院卷第
    131頁），本院認為原告擦撞系爭B車後，雖有該當道交條例
    第62條第1項前段「未依規定處置」情形，然其續前行至數
    公尺外機車停等區，待綠燈後始離去之情，則無逃避肇事責
    任之意圖，被告認定原告所為該當道交條例第62條第1項後
    段之「逃逸」要件，並裁處吊扣駕駛執照1個月部分，即有
    違誤。
六、綜上所述，原告擦撞系爭B車後，續往前行停等紅燈之作為
    ，固然該當道交條例第62條第1項前段之「未依規定處置」
    ，惟從原告肇事後將系爭A車停放在系爭B車前方數公尺機車
    停等區，系爭B車駕駛且無何當場究責之具體作為，以及兩
    車為後照鏡輕微擦碰，原告以當時情境認為並無大礙而續往
    前行、再於綠燈後離去等情，情理上堪可理解，故原告於肇
    事後處置或欠周全，卻難認有逃避肇事責任意圖，自不能以
    道交條例第62條第1項後段「逃逸」之責相繩。是原處分依
    據該條項與同條例第24條第1項第1款規定，以原告「駕駛汽
    車肇事，無人受傷或死亡而逃逸」裁罰，要件則有不符；又
    原處分吊扣駕駛執照部分既經撤銷，以之為前提之道路交通
    安全講習亦失所附麗，應併與撤銷。則原告訴請撤銷原處分
    ，吊扣駕駛執照與參加道路交通安全講習部分，為有理由，
    應予准許。
七、本件判決基礎已臻明確，兩造其餘之攻擊防禦方法及訴訟資
    料經本院斟酌後，核與判決不生影響，無一一論述之必要，
    併予敘明。
八、第一審裁判費為300元、證人日旅費530元，依法應由敗訴之
    被告負擔，且均係由原告預納，爰依行政訴訟法第104條規
    定準用民事訴訟法第93條規定，確定第一審訴訟費用額如主
    文第3、4項所示。　　　
據上論結，本件原告之訴為有理由，依行政訴訟法第237條之8第
1項、第98條第1項前段，判決如主文。
　　
中　　華　　民　　國　　110 　年　　10　　月　　15　　日
　　　　　　　　　行政訴訟庭　法　官　吳坤芳
上為正本係照原本作成。
如不服本判決，應於判決送達後20日內，向本院提出上訴狀並表
明上訴理由（原判決所違背之法令及其具體內容或依訴訟資料可
認為原判決有違背法令之具體事實），其未載明上訴理由者，應
於提出上訴後20日內向本院補提理由書（上訴狀及上訴理由書均
須按他造人數附繕本，如未按期補提上訴理由書，則逕予駁回上
訴），並應繳納上訴裁判費新臺幣750元。

中　　華　　民　　國　　110 　年　　10　　月　　15　　日
　　　　　　　　　　　　　　　書記官　林妙穗
訴訟費用計算書
項　　　　目　　　　　　　金　額（新臺幣）　　備　註
第一審裁判費　　　　　　　　300元
第一審證人日旅費　　　　　　530元
合        計　　　　　　　　830元